臺灣桃園地方法院民事裁定　　　　　 100年度消債聲字第84號
聲　請　人
即債務人　　林哲宇
上列聲請人即債務人林哲宇因消費者債務清理事件，經本院裁定
清算程序終結後聲請免責，本院裁定如下：
    主  文
債務人林哲宇不免責。
    理  由
一、按法院為終止或終結清算程序之裁定確定後，除別有規定外
    ，應以裁定免除債務人之債務；法院裁定開始清算程序後，
    債務人有薪資、執行業務所得或其他固定收入，而普通債權
    人之分配總額低於債務人聲請清算前二年間，可處分所得扣
    除自己及依法應受其扶養者所必要生活費用之數額者，法院
    應為不免責之裁定，但債務人證明經普通債權人全體同意者
    ，不在此限；又按債務人有因浪費、賭博或其他投機行為，
    致財產顯然減少或負擔過重之債務，而生開始清算之原因者
    ，法院應為不免責之裁定，但債務人證明經普通債權人全體
    同意者，不在此限；消費者債務清理條例（以下簡稱消債條
    例）第132 條、第133 條、第134 條第4 款分別定有明文。
    次按，法院裁定開始更生程序後，債務人免責前，法院裁定
    開始清算程序，其已進行之更生程序，適於清算程序者，作
    為清算程序之一部；其更生聲請視為清算聲請；消債條例第
    78條第1 項亦有規定。由上開規定之文義可知，在適於清算
    程序之情形下，清算程序之始點，得提前至裁定開始更生時
    。為貫徹消債條例第133 條避免債務人濫用清算程序以獲免
    責，並敦促有清償能力者，利用薪資等固定收入清償債務而
    受免責，以保障債權人可受最低清償之立法目的，自應將清
    算價值保障原則擴及至更生轉換清算程序後，應否為不免責
    裁定之情形。是於債務人有謀生能力，而於法院裁定開始更
    生後，暫時性地無固定收入之情形，應認債務人有以固定收
    入清償達消債條例第141 條所定數額之債務而受免責之可能
    ，法院仍應進行消債條例第133 條應否為不免責裁定之審查
    ，以貫徹消費者債務清理條例妥適調整債務人與債權人及其
    他利害關係人之權利義務關係之立法目的（臺灣高等法院暨
    所屬法院98年法律座談會民事類提案第40號之研討結論可參
    ）。
二、經查，本件聲請人即債務人林哲宇之消費者債務清理清算事
    件，前經本院於民國99年7 月29日裁定自99年7 月30日下午
    5 時起開始清算程序。本院司法事務官開始進行後，聲請人
    名下財產有新光人壽保險股份有限公司保單2 份（保單號碼
    A7M0000000、解約金額新台幣（下同）40,570元，保單號碼
    AGN0000000、解約金額20,471元），除此之外別無其他財產
    ，亦無夫妻剩餘財產分配請求權可資行使，經本院司法事務
    官召開債權人會議，債權人會議同意將上開保單解約金依比
    例分配。此外，聲請人之債權人就本件終止清算程序乙節，
    均未為反對之表示，是本院司法事務官以聲請人之財產不敷
    清償消債條例第108 條所定費用及債務為由，於100 年6 月
    15日裁定終止清算程序確定等情，經本院依職權查閱本院99
    年度消債清字第120 號、99年度司執消債清第84號民事卷宗
    全部無訛，是此部分之事實堪以認定，合先敘明。
三、再查：
    (一)聲請人於自93年12月3 日始任職於創新物流股份有限公司
      、月薪約為20,100元，嗣於96年7 月9 日調薪為24,000元
      ，又於99年5 月1 日起離職至另一家公司擔任送貨員，月
      薪約25,000元等情，業據聲請人於本院司法事務官99年3
      月17日訊問時自陳，並記載於更生方案，此有聲請人之勞
      工保險被保險人投保資料表、99年3 月17日訊問筆錄以及
      更生方案附卷可稽，堪信為真（見本院97年度消債更字第
      790 號卷第22頁、98年度執消債更字第74號卷第190 頁、
      第215 頁）。是聲請人於開始清算程序（依上開說明，清
      算程序之始點，提前至98年3 月20日裁定開始更生時）後
      ，確有薪資所得。而本件清算程序進行中，經新光人壽保
      險股份有限公司解繳保單解約金20,741元以及40,570元到
      院後，債務人清算財團之財產已全數變價完畢，是本件可
      供清算債權分配之清算財產共計61,041元。其次，聲請人
      開始清算（更生）前2 年間即自96年4 月起至98年3 月止
      可處分所得合計約188,319 元【依卷附聲請人96年度至98
      年度之稅務電子閘門財產所得調件明細表所示，聲請人96
      年度之收入總額為140,716 元、97年度之收入總額為368,
      561 元、98年度之收入總額為374,164 元（見本院97年度
      消債更字第790 號卷第17頁、98年度執消債更字第74 號
      卷第176 頁以及第217 頁）。則開始清算前2 年間之薪資
      總額為567,639 元（140,716 ×9/12+368 ,561+374164
       ×3/12 ＝567,639 ），扣除2 年間自己必要生活費用以
      及對於子女之扶養費用約剩餘175, 119元（參諸聲請人之
      更生方案，每月生活必要支出費用以及對於子女之扶養費
      約16,355元，16355 ×24＝392,520 ）】。綜上所述，普
      通債權人之分配總額顯然低於聲請人聲請清算前2 年間，
      可處分所得扣除自己必要生活費用之數額，而有消債條例
      第133 條所規定應不免責之情事。
    (二)聲請人之債權人就是否免除聲請人之債務一節，具狀表示
      意見如下：
      1.債權人永豐商業銀行股份有限公司陳稱：觀諸聲請人之
        信用卡消費明細資料中多非屬日常生活所需之消費，包
        括密集網路購物、加油站、燦坤電子公司、家樂福以及
        統領百貨桃園分公司消費及密集信用卡預借現金，其顯
        有因奢侈浪費之行為致負擔過重債務之情形，應不予以
        免責等語。
      2.債權人大眾商業銀行股份有限公司陳稱：聲請人大額預
        借現金之消費性質非屬一般生活之必要費用，其消費逾
        越可得支配之所得等語。
      3.債權人台北富邦商業銀行股份有限公司陳稱：聲請人數
        年債務問題更迭之過程，除先循「整合代償」減輕早期
        繳息負擔，嗣持續以以債養債惡習擴張其信用，終至不
        堪負荷債務清償，核其作法違背善良風俗，使債權人權
        益發生重大損失之偏差，不應予以免責等語。
      4.債權人中國信託商業銀行股份有限公司陳稱：聲請人於
        本行之欠款係多筆密集加油站消費、多筆密集保險費、
        TESCO 等消費所致，其數額與性質應非屬一般日常生活
        所必需，且其中多筆密集加油站之消費，縱使係屬聲請
        人職業必需，亦應屬代墊款項，聲請人應說明該款項未
        清償原因為何、是否有奢侈浪費之情事。且聲請人於無
        法清償全額鍵款，僅以最低應繳方式攤還此明知經濟情
        況已有困難之際，猶持續借款及奢侈性消費，造成惡化
        負債情形，綜觀其全部負債情形，聲請人當時之負債應
        已逾越可得支配之所得，其將此負債大於收入承擔之高
        風險逕行轉嫁於債權人承擔之虞，不符公平原則等語。
      5.債權人萬泰商業銀行股份有限公司陳稱：聲請人於本行
        大多係以預借現金之方式大額提款，往來期間均僅繳付
        部分款項，觀諸聲請人如此密集以現金卡提領現金，並
        使用小額循環方式繳款，其顯已有超出其可支配所得消
        費之情，不應予以免責等語。
      6.債權人遠東國際商業銀行股份有限公司陳稱：聲請人之
        消費項目多為「代償他行款項」、「預借現金」、「數
        支手機通訊費」、「商業保險保費」等大筆非必要之生
        活花費，其消費均已逾越一般人生活水準，而屬奢侈、
        浪費之消費，債務人在進行此類消費借貸前，當事人本
        就應更加謹慎與周詳考慮後，始得為之。然本件聲請人
        本就非屬高所得、高收入之族群，卻仍未詳加考慮對於
        消費貸款債務得否為其所負擔前即為之的消費行為，終
        致因入不敷出的惡性循環，而積欠本行之信用債務，係
        屬奢侈浪費而不應予免責之情況等語。
      7.債權人台新國際商業銀行股份有限公司陳稱：聲請人之
        債權銀行多達9 家，其債務總額約2,022,113 元，且以
        信用卡居多。且相對人亦自陳其負債原因為「投資失利
        」，導致以卡養卡所致，評價其行為應屬「投機、浪費
        」實不為過。申言之，當事人既預見有未來清償不能之
        情事，卻不顧債台高築，妄想坐收「無限制擴張信用」
        之不法利益，核其債務發生之原因有極高之投機性與道
        德非難性。相對人數年債務問題更迭之過程，除先循「
        整合代償」減輕早期繳息負擔，嗣持續以「以債養債」
        惡習，擴張其信用，終至不堪負荷債務清償，核其作法
        違背善良風俗，使債權人權益發生重大損失，是聲請人
        應不予以免責等語。
      8.債權人（花旗）臺灣商業銀行股份有限公司陳稱：經調
        閱聲請人信用卡消費明細帳單可知，其欠款內容多為預
        借現金、通訊電話、百貨量販、油料燃料、郵購直購、
        家具裝潢等非必要性之奢侈浪費，顯係「浪費」導致其
        不可負擔之債務，已符合消費者債務清理條例第13 4條
        第4 項規定裁定不免責之事由。另依據聲請人各方面考
        量，其應仍有工作能力，實應更勤儉持家、勤勉工作，
        以設法解決債務問題。今鈞院已准予聲請人之清算聲請
        ，倘債務人又受免責之裁定將影響債權銀行權益至鉅，
        戕害整體社會金融經濟秩序，更非消費者債務清理條例
        立法所設之意旨，是聲請人應不予以免責等語。
    (三)次依聲請人之消費明細顯示：
      1.依債權人永豐商業銀行股份有限公司所提出聲請人之消
        費明細所示：
        (1)加油站消費部分：
          90年5 月於加油站消費1,430 元、90年6 月於加油站
          消費4,500 元、90年8 月於加油站消費5,300 元、90
          年9 月21日於信東加油站有限公司消費600 元、90年
          11月於加油站消費3, 500元、91年1 月於加油站消費
          5,210 元、91年2 月於加油站消費1,700 元、91年3
          月於加油站消費4,500 元、91年4 月於加油站消費4,
          400 元、91年5 月於加油站消費2,800 元、91年6 月
          於加油站消費11,009元、91年7 月於加油站消費5,56
          3 元、91年8 月於加油站消費3,900 元、91年9 月於
          加油站消費3,400 元、92年1 月於加油站消費5,224
          元、92年2 月於加油站消費3,220 元、92年3 月於加
          油站消費1,800 元、92年4月於加油站消費4,100 元
          、92年5 月於加油站消費1,200 元、92年10月於加油
          站消費3,833 元、92年11月於加油站消費1,168 元、
          92年12月於加油站消費1,986 元、93年1 月於加油站
          消費2,757 元、93年2 月份於加油站消費8,158 元、
          93年3 月於加油站消費21,889元、93年4 月於加油站
          消費10,401元、93年5 月於加油站消費7,500 元、93
          年6 月於加油站消費9,200 元、93年7 月於加油站消
          費15,403元、93年8 月於加油站消費12,099元、93年
          9 月於加油站消費2,200 元、93年10月於加油站消費
          17,887元、94年1 月於加油站消費1,360 元、94年2
          月於加油站消費1,800 元、94年3 月於加油站消費1,
          420 元、94年5 月於加油站消費2,220 元、94年6 月
          30日於加油站消費910 元、94年7 月於加油站消費2,
          980 元、94年8 月於加油站消費2,200 元、94年10月
          4 日於加油站消費600 元。
        (2)分期付款消費部分：
          94年6 月1 日於雅虎奇摩購物繳付分期購物金第1 期
          660 元（總共6 期、總價為3,960 元）、94年9 月7
          日於雅虎奇摩購物繳付分期購物金第1 期265 元（總
          共6 期、總價為1,590 元）、94年9 月27日於雅虎奇
          摩購物繳付分期購物金第1 期88元（總共12期、總價
          為1,056 元）、94年10月7 日於雅虎奇摩購物繳付分
          期購物金第1 期36元（總共12期、總價為432 元）、
          94年10月17日於雅虎奇摩購物繳付分期購物金第1 期
          51元（總共12期、總價為612 元）、94年10月17日於
          雅虎奇摩購物繳付分期購物金第1 期88元（總共12期
          、總價為1,056 元）、94年10月17日於雅虎奇摩購物
          繳付分期購物金第1 期36元（總共12期、總價為432
          元）、94年10月17日於雅虎奇摩購物繳付分期購物金
          第1 期64元（總共12期、總價為768 元）、94年11月
          21日於雅虎奇摩購物繳付分期購物金第1 期188 元（
          總共12期、總價為2,256 元）、94年11月21日於雅虎
          奇摩購物繳付分期購物金第1 期98元（總共12期）、
          94年11月22日於雅虎奇摩購物繳付分期購物金第1 期
          45元（總共12期）、94年12月1 日於雅虎奇摩購物繳
          付分期購物金第1 期23元（總共12期）、95年1 月19
          日於雅虎奇摩購物繳付分期購物金第1 期12元（總共
          12期）、95年1 月26日於雅虎奇摩購物繳付分期購物
          金第1 期224 元（總共12期）。
        (3)其餘消費記錄：
          聲請人於89年3 月11日於鐘誠汽車精品改裝消費6,28
          0 元、89年4 月28日於遠百企業股份有限公司消費2,
          691 元、89年7 月9 日於統領百貨股份有限公司桃園
          分公司消費8,550 元、89年8 月14日、28日各於遠百
          企業股份有限公司消費1,866 元、1,139 元、89年9
          月30日於遠百企業股份有限公司消費3,082 元、89年
          10月份總共於特力翠豐股份有限公司消費4,349 元、
          89年10月25日預借現金1 萬元、89年10月27日於遠百
          企業股份有限公司消費2,761 元、89年11月份總共於
          遠百企業股份有限公司消費1,357 元、90年1 月份總
          共於遠百企業股份有限公司消費2,288 元、90年3 月
          7 日於遠百企業股份有限公司消費1,442 元、90年3
          月9 日於順益汽車股份有限公司消費1,572 元、90年
          5 月份於遠百企業股份有限公司消費6,599 元、90年
          6 月12日於遠百企業股份有限公司消費4,029 元、90
          年7 月11日於特力翠豐股份有限公司消費1,661 元、
          90年11月28日於遠百企業股份有限公司消費1,351 元
          、91年11月21日預借現金2 萬元、91年12月3 日預借
          現金1 萬元、92年10月13日於家樂福內壢店消費7,88
          1 元、92年10月16日於和信電訊股份有限公司消費3,
          670 元、92年11月5 日於遠百企業股份有限公司消費
          1,732 元、92年11月18日於特力翠豐股份有限公司消
          費2,139 元、93年1 月13日於遠百企業股份有限公司
          消費847 元、93年1 月19日於特力翠豐股份有限公司
          消費1,657 元、93年9 月30日於遠百企業股份有限公
          司消費1,287 元、93年12月15日於東昌輪胎有限公司
          消費1,890 元、93年12月28日於燦坤3C消費8,990 元
          、93年12月28日於遠百企業股份有限公司消費1,118
          元、95年2月10日於鉅崴科技有限公司消費780元。
      2.依債權人大眾商業銀行股份有限公司所提出之聲請人現
        金卡信用貸款明細所示：94年3 月1 日30,100元、94年
        3 月4 日信用貸款39,600元、94年3 月18日20,100元、
        94年3 月21日20,100元、94年4 月14日12,100元、94年
        4 月14日1,057 元、94年5 月12日7,100 元、94年6 月
        30日10,100元、94年7 月26日19,100元、94年10月17日
        2,100 元、95年2 月15日2,850 元、95年3 月21日600
        元。
      3.依債權人豐（臺灣）商業銀行股份有限公司所提出之
        聲請人消費明細所示，聲請人於90年6 月29日型錄購物
        2,929 元、90年8 月29日於遠百企業股份有限公司消費
        1,704 元、90年8 月30日於遠百企業股份有限公司消費
        2,966 元、90年11月21日於遠百企業股份有限公司消費
        1,289 元、90年12月14日於隆美布料股份有限公司消費
        1,160 元、91年2 月19日於遠百企業股份有限公司消費
        2,864 元、91年2 月25日於TESCO 消費3,013 元、91年
        3 月2 日預借現金3 萬元、91年3 月4 日於全球防衛雜
        誌社有限公司消費8,120 元、91年3 月25日預借現金2
        萬元、91年4 月14日預借現金2 萬元、91年5 月12日預
        借現金2 萬元、91年6 月12日預借現金2 萬元、91年7
        月5 日於遠百企業股份有限公司消費1,886 元、91年11
        月14日預借現金12,000元、92年3 月30日預借現金3 萬
        元、92年4 月10日預借現金2 萬元、93年11月17日於遠
        百企業股份有限公司消費698 元、93年11月18日於遠百
        企業股份有限公司消費1,117 元、93年11月19日於遠百
        企業股份有限公司消費1,003 元、93年11月23日於遠百
        企業股份有限公司消費3,360 元。
      4.依債權人中國信託商業銀行股份有限公司所提出聲請人
        之信用卡消費明細所示：
        (1)加油費部分：
          93年3 月份消費1,455 元、93年5 月消費22,800元、
          93年6 月消費31,798元、93年7 月消費8,004 元、93
          年8 月消費2,200 元、93年9 月消費16,650元、93年
          10月消費8,200 元、94年9 月消費1,233 元、94年10
          月消費2,200 元、94年11月消費600 元、94年12月消
          費1,400 元、95年1 月27日消費600 元、95年2 月23
          日消費1,150 元。
        (2)分期付款消費部分：
          94年9 月8 日於雅虎奇摩購物繳付分期購物金第1 期
          983 元（總共6 期、總價為5,898 元）、94年9 月14
          日於雅虎奇摩購物繳付分期購物金第1 期333 元（總
          共6 期、總價為1,998元）、94年9月20日於雅虎奇摩
          購物繳付分期購物金第1 期150 元（總共6 期、總價
          為900 元）。94年9 月8 日於雅虎奇摩購物繳付分期
          購物金第1 期983 元（總共6 期、總價為5,898 元）
          、94年9 月14日於雅虎奇摩購物繳付分期購物金第1
          期333 元（總共6 期、總價為1,998 元）、94年9 月
          20日於雅虎奇摩購物繳付分期購物金第1 期150 元（
          總共6 期、總價為900 元）。
        (3)其餘消費部分：
          93年3 月16日於遠百企業股份有限公司消費840 元、
          93年3 月29日於TESCO 消費2,701 元、93年12月20日
          繳付新光人壽保險費9,014 元、94年6 月10日繳付新
          光人壽保險費324 元、94年6 月20日繳付新光人壽保
          險費5,061 元、94年9 月21日繳付國華人壽保費7,17
          0 元、94年10月2 日於TESCO 消費2,625 元、94年12
          月20日繳付新光人壽保險費9,013 元。
      5.依債權人萬泰商業銀行股份有限公司所提出聲請人之預
        借現金記錄所示：其於89年4 月首次動用現金卡當月即
        預借現金達15,000元、89年5 月至10月間大額預借現金
        達138,000 元、90年1 月至9 月大額預借現金162,000
        元、91年2 月至9 月大額預借現金達114,000 元、92年
        3 月至5 月間大額預借現金達7 萬元。
      6.依債權人遠東國際商業銀行股份有限公司所提出聲請人
        之友邦信用卡消費記錄所示：其於88年12月23日代償他
        行信用卡費59,394元、92年4 月29日繳付南山人壽保險
        費15,058元、92年8 月於加油站消費4,507 元、93年10
        月2 日預借現金5,000 元、92年12月25日預借現金6,00
        0 元、93年1 月11日預借現金6,000 元、93年2 月12日
        預借現金8,000 元、93年4 月27日繳付南山人壽保險費
        15,058元、93年8 月於加油站消費10,400元、93年9 月
        於加油站消費6,207 元、94年4 月26日繳付南山人壽保
        費15,058元。
      7.依債權人花旗（臺灣）商業銀行股份有限公司所提出聲
        請人之消費明細所示：聲請人於94年11月6 日於雅虎郵
        購消費1,000 元、同日於興奇網路購物消費1,990 元、
        94年11月13日於TESCO 消費4,128 元、94年11月17日於
        興奇網路購物消費1,390 元、94年11月20日於遠傳網路
        門市消費1,026 元、同日於遠百企業股份有限公司消費
        1,481 元、94年11月24日於統一精工股份有限公司消費
        600 元、同日於金石文化廣場消費2,064 元、94年11月
        26日於藍海水族館消費2,884 元、同日於TESCO 消費1,
        769 元、94年12月1 日遠百企業股份有限公司消費5,14
        5 元、94年12月3 日預借現金20,000元、94年12月4 日
        於東昌輪胎有限公司消費2,476 元、94年12月6 日於藍
        海水族館消費1,030 元、94年12月9 日於統一精工股份
        有限公司消費1,120 元、94年12月10日於金石文化廣場
        消費2, 476元、94年12月14日於特力翠豐股份有限公司
        消費1,133 元、94年12月20日預借現金20,000元、94年
        12月25日於特力翠豐股份有限公司消費1,579 元、同日
        於TESCO 消費4,022 元、95年1 月5 日於統一精工股份
        有限公司消費958 元、95年1 月6 日於大潤發消費3,68
        2 元、95年1 月8 日於遠百企業股份有限公司消費909
        元、95年1 月11日於金石文化廣場消費1,238 元、95年
        1 月19日於統一精工股份有限公司消費1,059 元、95年
        1 月24日於TESCO 消費4,452 元、95年2 月5 日於統一
        精工股份有限公司消費1,060 元、95年2 月7 日於大潤
        發消費1,170 元、95年2 月7 日於鉅崴科技有限公司消
        費900 元、95年2 月16日於遠傳網路門市消費1,026 元
        、同日於遠傳電信股份有限公司、95年2 月17 日 於大
        潤發消費2,685 元、95年2 月23日於大潤發消費1,580
        元、95年3 月13日於遠百企業股份有限公司消費953 元
        、同日於遠傳電信消費5,197 元、95年3 月16日於統一
        精工股份有限公司消費1,150 元、95年3 月19日於統一
        精工股份有限公司消費949 元、95年3 月20日於統一精
        工股份有限公司消費1,000 元、95年3 月24日於遠百企
        業股份有限公司消費3,962 元95年3 月26日於興奇網路
        購物消費5,348 元、95年3 月27日於大潤發消費2,196
        元。
四、觀諸聲請人之信用卡消費記錄，固時有大額之加油費支出，
    惟聲請人自93年12月3 日即任職於創新物流股份有限公司擔
    任送貨員，業如前所述。而據聲請人於本院97年12月30日訊
    問時自陳該公司借其一部貨車，是其必須支出油資、停車費
    （參本院97年度消債更字第790 號卷第112 頁），是依聲請
    人此部份消費記錄尚不能稱聲請人有奢侈、浪費之情。而聲
    請人95年度之總收入207,540 元、平均月薪17,295元，96年
    度之總收入為140,716 元、平均月薪為11,726元，惟觀諸花
    旗（臺灣）商業銀行提出聲請人之信用卡消費明細所示，聲
    請人自95年間始每月信用卡款皆僅繳足最低應繳金額，惟每
    月仍於網路購物、電信公司、水族館消費數千元等非生活必
    要支出，且自90年5 月始，聲請人之信用卡即有循環利息之
    記錄，可窺知聲請人之經濟狀況自斯時即已有惡化之跡象，
    惟其仍為大量非生活必要之消費支出，自堪認聲請人確有未
    能妥適衡量個人清償債務能力、未節制開支、過度消費行為
    ，致其負擔過重之債務，而生開始清算之原因，核與消債條
    例第134 條第4 款所稱「浪費、賭博或其他投機行為，致財
    產顯然減少或負擔過重之債務」等不免責事由相當，且聲請
    人又無法提出經普通債權人全體同意免責之證明，業如前述
    ，是依消債條例第134 條之規定，聲請人亦不得免責。
五、綜上，爰裁定如主文。
中    華    民    國   100    年    8     月    31    日
                  民事第三庭    法  官  陳心婷
以上正本係照原本作成。
如不服本裁定應於送達後10日內向本院提出抗告狀，並繳納抗告
費新臺幣1,000元。
中    華    民    國   100    年    8     月    31    日
                                書記官  李湘鈴